【裁判字號】    98,訴,1959
【裁判日期】    990119
【裁判案由】    違反毒品危害防制條例
【裁判全文】
臺灣彰化地方法院刑事判決              98年度訴字第1959號
公  訴  人  臺灣彰化地方法院檢察署檢察官
被      告  乙○○
指定辯護人  本院公設辯護人  甲○○
上列被告因違反毒品危害防制條例案件，經檢察官提起公訴（98
年度偵字第8694號），本院判決如下：
    主  文
乙○○所犯如附表主文欄所示之罪，各處如附表主文欄所示之刑
。主刑部分，應執行有期徒刑伍年貳月。
    犯罪事實
一、乙○○明知甲基安非他命屬毒品危害防制條例第2 條第2 項
    第2 款規定之第2 級毒品，非經許可，不得販入、賣出，竟
    個別3 次基於販賣第2 級毒品甲基安非他命以營利之犯意，
    意圖營利，由SAYSURIYA SANIT 【中文譯名：山尼；泰國國
    籍，下稱「山尼」】至乙○○經營設於彰化縣大村鄉○○○
    路112 號之「泰國小吃部」內消費之際，並直接當面向乙○
    ○表示購買價格新臺幣（下同）1 千元之第2 級毒品甲基安
    非他命後，由乙○○分別於如【附表】所示之時、地，販賣
    如【附表】「交易價格欄」之第2 級毒品甲基安非他命予「
    山尼」收受。嗣經警方據報於民國98年4 月21日下午1 時20
    分，持本院核發之搜索票至乙○○經營設於上址處之「泰國
    小吃部」搜索，而循線查獲上情；另扣得其所有且與本案無
    關之行動電話1 支（內裝門號0934—071376號晶片卡）、第
    2 級毒品甲基安非他命89包、大麻1 包、吸食器1 組、玻璃
    吸食器7 支、塑膠鏟管2 支、存摺2 本、包裝袋77個、小包
    裝紙60張、電子磅秤2 臺、行動電話3 支、現金新臺幣（下
    同）10萬元；另扣得其妻所有亦與本案無關之存摺1 本。
二、案經彰化縣警察局員林分局報請臺灣彰化地方法院檢察署檢
    察官偵查起訴。
    理  由
一、證據能力部分：
  (一)按被告以外之人於審判外之言詞或書面陳述，除法律有規定
    者外，不得為證據；被告以外之人於偵訊中向檢察官所為之
    陳述，除顯有不可信之情況者外，得為證據，刑事訴訟法第
    159 條第1 項、第159 條之1 第2 項分別定有明文。而所謂
    不可信情況之認定，法院應審酌被告以外之人於陳述時之外
    在環境及情況，例如：陳述時之心理狀況、有無受到外力干
    擾等，以為判斷之依據，故係決定陳述有無證據能力，而非
    決定陳述內容之證明力。是被告以外之人前於偵查中已具結
    而為證述，除反對該項供述得具有證據能力之一方，已釋明
    「顯有不可信之情況」之理由外，皆得為證據。經查，證人
    山尼在檢察官偵查時，係以證人之身分，經檢察官告以具結
    之義務及偽證之處罰，經其具結，而於負擔偽證罪之處罰心
    理下所為，係經以具結擔保其證述之真實性。又司法實務運
    作上，咸認偵查中檢察官向被告以外之人所取得之陳述，原
    則上均能遵守法律規定，不致違法取供，其可信性極高，因
    而明定除顯有不可信之情況者外，得為證據。亦即，被告以
    外之人於偵查中依法應具結者已具結，向檢察官所為之陳述
    ，原則上具有證據能力，於例外「顯有不可信之情況」，始
    不具證據能力。證人「山尼」於檢察官訊問時之證述（參見
    臺灣彰化地方法院檢察署98年度偵字第8694號偵查卷宗第57
    頁至第60頁、第71頁至第72頁），並無證據顯示係遭受強暴
    、脅迫、詐欺、利誘等外力干擾情形，或在影響上揭證人心
    理狀況致妨礙其自由陳述等顯不可信之情況下所為。證人「
    山尼」於偵訊時之陳述，既無顯不可信之情況，依上開說明
    ，自有證據能力。
  (二)按被告以外之人（包括證人、鑑定人、告訴人、被害人及共
    同被告等）於審判外之陳述雖不符刑事訴訟法第159 條之1
    至之4 之規定，而經當事人於審判程序同意作為證據，法院
    審酌該言詞陳述或書面陳述作成時之情況，認為適當者，亦
    得為證據，刑事訴訟法第159 條之5 第1 項定有明文。其立
    法意旨在於傳聞證據未經當事人之反對詰問予以核實，原則
    上先予排除。惟若當事人已放棄反對詰問權，於審判程序中
    表明同意該等傳聞證據可作為證據，基於尊重當事人對傳聞
    證據之處分權使訴訟程序得以順暢進行，上開傳聞證據則有
    證據能力（最高法院94年度臺上字第4890號判決要旨參照）
    。又按當事人、代理人或辯護人於法院調查證據時，知有第
    159 條第1 項不得為證據之情形，而未於言詞辯論終結前聲
    明異議者，視為有前項之同意，刑事訴訟法第159 條之5 定
    有明文。亦即，傳聞證據未經當事人之反對詰問予以核實，
    原則上先予排除，惟若當事人已放棄詰問或未聲明異議，基
    於證據資料愈豐富，愈有助於真實發現之理念，且強化言詞
    辯論主義，法院自可承認該傳聞證據例外擁有證據能力。經
    查，證人「山尼」於警詢中之陳述（參見同上偵查卷宗第7
    頁至第9 頁），雖係被告以外之人於審判外之陳述，性質上
    屬傳聞證據，惟經檢察官、被告及本院公設辯護人均同意作
    為證據，又本院審酌該言詞陳述作成時之情況，並查無其他
    不法之情狀，足認為得為本案之證據，依刑事訴訟法第159
    條之5 之規定，有證據能力。
  (三)以下本案所引用被告以外之人於審判外之言詞或書面陳述（
    除理由欄一(一)(二)部分外），而不符合刑事訴訟法第159 條之
    1 至第159 條之4 之規定者，均經本院於審理時當庭直接提
    示而為合法之調查，檢察官、被告及本院公設辯護人均同意
    作為證據，本院審酌前開證據作成或取得之狀況，均無非法
    或不當取證之情事，亦無顯不可信之情況，故認為適當而均
    得作為證據。是前開證據，依刑事訴訟法第159 條之5 之規
    定，均具有證據能力，先予敘明。
二、又按施用毒品者所稱其向某人買受毒品之指證，不得作為有
    罪判決之唯一證據，仍須調查其他必要之證據，以察其是否
    與事實相符；蓋毒品買受者之指證，其憑信性於通常一般人
    已有所懷疑，尚難確信其為真實，況依毒品危害防制條例第
    17條之規定，其供出毒品來源因而破獲者，復得減輕其刑，
    則其指證之真實性猶有疑慮，是施用毒品者之指證，其真實
    性有待其他必要證據加以補強。所謂必要之補強證據，固不
    以證明販賣毒品犯罪構成要件之全部事實為必要，但以與施
    用者之指證具有相當之關聯性為前提，其經與施用者之指證
    綜合判斷，已達於通常一般人均不致有所懷疑，而得確信施
    用者之指證為真實者，始得為有罪之認定（最高法院97年度
    臺上字第277 號、同院97年度臺上字第865 號判決要旨參照
    ），先予說明。
三、上揭犯罪事實，業據被告分別於偵訊中、本院審理時均坦承
    不諱（參見同上偵查卷宗第83頁至第84頁；本院99年1 月5
    日審判筆錄），核與證人「山尼」分別於警詢中證述及偵訊
    中具結證述內容（參見【附表】備註欄）相符，爰審酌證人
    「山尼」與被告並無仇恨嫌隙，在客觀上證人「山尼」並無
    虛詞誣陷被告之必要，另觀諸證人「山尼」分別於警詢、偵
    訊中均證述，其係直接至被告所經營位於上址之泰國小吃部
    ，向被告購買第2 級毒品甲基安非他命，且購買第2 級毒品
    甲基安非他命之交易方式等相關細節性事項，要與被告於本
    院審理中自白內容相符，且相當明確，故此部分之證詞並無
    瑕疵，應可採信；復有外勞居留資料查詢明細內容顯示畫面
    、指認犯罪嫌疑人紀錄表各1 紙（參見同上偵查卷宗第10頁
    、第12頁）附卷可稽。是被告確有於如【附表】所示之時、
    地，分別販賣第2 級毒品甲基安非他命予證人「山尼」共計
    3 次之事實，均應堪認定。另甲基安非他命毒品害人匪淺，
    政府明令禁止非法施用販賣，若非有利可圖，被告當無甘冒
    重典而販賣之理；況被告係利用向他人購得甲基安非他命後
    ，藉轉售與證人「山尼」賺取差價牟利，共計獲利約5 、6
    百元等情，業經被告於本院審理中陳述明確（參見本院99年
    1 月5 日審判筆錄第7 頁）。是被告就如【附表】所示部分
    ，有從中賺取牟利之意圖及事實，亦可認定。綜上所述，被
    告前開偵訊及本院審理中之自白，均核與上揭事證相符，應
    堪採信，本案事證明確，被告上開犯行，均應堪認定。
四、按被告行為後，毒品危害防制條例第4 條已於98年5 月20日
    經總統華總一義字第09800125141 號令修正公布，並於同月
    23日施行，就被告所犯販賣第2 級毒品罪，依據上開修正後
    之毒品危害防制條例第4 條第2 項之規定，已將修正前之法
    定刑由「處無期徒刑或7 年以上有期徒刑，得併科新臺幣7
    百萬元以下罰金」提高為「處無期徒刑或7 年以上有期徒刑
    ，得併科新臺幣1 千萬元以下罰金」，二者經相互比較，關
    於罰金刑部分，雖以修正後之規定，較修正前為重。然修正
    後毒品危害防制條例第17條規定：「犯第4 條至第8 條、第
    10條或第11條之罪，供出毒品來源，因而查獲其他正犯或共
    犯者，減輕或免除其刑。犯第4 條至第8 條之罪於偵查及審
    判中均自白者，減輕其刑。」，係採必減之規定，法院並無
    自由裁量得否減輕其刑之餘地，經綜合比較結果，以修正後
    毒品危害防制條例之規定，有利於行為人。是本案被告行為
    後，上揭法律有變更，依刑法第2 條第1 項：「行為後法律
    有變更者，適用行為時之法律。但行為後之法律有利於行為
    人者，適用最有利於行為人之法律。」自應適用被告最有利
    於行為人即修正後毒品危害防制條例第4 條第2 項、第17條
    第2 項之規定論處，先予說明。
五、按甲基安非他命屬毒品危害防制條例第2 條第2 項第2 款所
    規定之第2 級毒品，不得非法持有、販賣。核被告就【附表
    】編號1 至編號3 部分所為，均係犯修正後毒品危害防制條
    例第4 條第2 項之販賣第2 級毒品既遂罪。被告各次持有第
    2 級毒品甲基安非他命之目的既各在販賣第2 級毒品甲基安
    非他命，則其持有第2 級毒品甲基安非他命之低度行為，應
    分別各為販賣之高度行為所吸收，均不另論罪。至公訴意旨
    雖以被告上揭販賣第2 級毒品甲基安非他命之犯行，應構成
    集合犯等語，然按集合犯係指犯罪構成要件之行為，依其本
    質、犯罪目的或社會常態觀之，常具有反覆、繼續為之之特
    性，此等反覆實行之行為，於自然意義上雖係數行為，但依
    社會通念，法律上應僅為一總括之評價，法律乃將之規定為
    一獨立之犯罪類型，而為包括一罪。故犯罪是否包括一罪之
    集合犯，客觀上，應斟酌其法律規定文字之本來意涵、實現
    該犯罪目的之必要手段、社會生活經驗中該犯罪實行常態及
    社會通念等；主觀上，則視其是否出於行為人之1 次決意，
    並秉持刑罰公平原則，加以判斷。而販賣第1 、2 級毒品罪
    立法者在預定之構成要件類型上，並無反覆實施始能成立該
    罪（最高法院97年度臺上字第873 號、同院97年度臺上字第
    1060號、同院97年度臺上字第1400號判決要旨參照）。亦即
    ，毒品危害防制條例中之「販賣毒品罪」，究與一般經營事
    業而反覆進行同一社會活動之態樣有別，立法上亦無將之歸
    為有反覆實施一犯罪類型之意思，自不能因其構成要件中有
    「販賣」2 字，或各次販賣之時間接近，即認為係「集合犯
    」。本案被告於【附表】所示之販賣第2 級毒品行為，在時
    間差距上，可以分開，在刑法評價上，各具獨立性，即非集
    合犯，是本院認為被告各次之販賣第2 級毒品甲基安非他命
    之行為，均在滿足各次之構成要件，各具獨立性，前後各販
    賣行為應1 罪1 罰，非論以集合犯之1 罪。公訴意旨上揭所
    述，尚有誤會，容有未洽。被告所犯上開販賣第2 級毒品罪
    ，犯意各別，行為互異，應分論併罰。又被告於偵查中及本
    院審判中均自白犯罪等情，此有上揭筆錄各1 份附卷可參（
    參見同上偵查卷宗第83頁至第84頁；本院99年1 月5 日審判
    筆錄），均應依修正後毒品危害防制條例第17條第2 項之規
    定減輕其刑。至公訴人雖就被告上揭犯行，具體求處應執行
    有期徒刑5 年4 月等語，惟審酌被告雖明知第2 級毒品甲基
    安非他命戕害國人身心健康，為圖一己之私利竟分別販賣第
    2 級毒品甲基安非他命予購買毒品者，販賣第2 級毒品甲基
    安非他命影響社會治安不輕、戕害國民身心健康，惟念其於
    犯後坦承上揭販賣甲基安非他命之犯行，犯後態度尚可，且
    販賣所得非鉅，販賣對象僅有1 人等一切情狀，各量處如主
    文所示之刑，並定其應執行之刑，以示儆懲。
六、按毒品危害防制條例第19條第1 項規定，犯第4 條之罪者，
    其供犯罪所用或因犯罪所得之財物，均沒收之，如全部或一
    部不能沒收時，追徵其價額或以其財產抵償之。但該條項並
    無如同條例第18條第1 項所定「不問屬於犯人與否，沒收之
    」之明文，自屬相對沒收主義之立法。是其應沒收之物，應
    以屬被告所有者為限。又該規定所稱「追徵其價額」者，係
    指所沒收之物為金錢以外之其他財物而無法沒收時，應追徵
    其價額，使其繳納與原物相當之價額。如所得財物為金錢而
    無法沒收時，始應「以其財產抵償之」（最高法院95年度臺
    上字第305 號判決要旨參照）。至毒品危害防制條例第19條
    規定，所稱因犯罪所得之物，自以實際所得者為限，苟無所
    得或尚未取得者，自無從為沒收追繳之諭知（最高法院89年
    度臺上字第3434號判決要旨參照）。又毒品危害防制條例第
    18條第1 項前段之規定，乃刑法第38條第1 項第1 款之特別
    規定，此所稱查獲之毒品，係指有罪判決書於事實欄內，已
    經認定為被告有罪事實之毒品，即足當之，不以仍屬於被告
    所有者為限（最高法院92年度臺非字第297 號裁判要旨參照
    ）。經查：
  (一)被告上揭販賣第2 級毒品甲基安非他命之所得，業經證人「
    山尼」交付予被告收取，即各如【附表】「交易價格欄」所
    示之財物，雖均未扣案，然屬被告因犯罪所得之財物，各應
    依毒品危害防制條例第19條第1 項之規定宣告沒收，如全部
    或一部不能沒收時，應以其財產抵償之。
  (二)至另案扣案之行動電話1 支（內含0934—071376號晶片卡1
    張）、第2 級毒品甲基安非他命89包、大麻1 包、吸食器1
    組、玻璃吸食器7 支、塑膠鏟管2 支、存摺2 本、包裝袋77
    個、小包裝紙60張、電子磅秤2 臺、行動電話3 支、現金10
    萬元等物，雖均為被告所有之物，並為供其另案販賣第2 級
    毒品甲基安非他命所用之物或僅供自己施用毒品所用之物；
    另扣案之被告之妻存摺1 本係屬被告之妻所有之物，業據被
    告於本院審理中陳述明確，並有本院98年度訴字第1324號刑
    事判決影本1 份附卷可參，然本院查無積極證據證明與本案
    販賣毒品之犯行有關，爰均不予宣告沒收，附此敘明。
據上論斷，應依刑事訴訟法第299 條第1 項前段，毒品危害防制
條例第4 條第2 項（修正後）、第17條第2 項（修正後）、第19
條第1 項，刑法第11條、第2 條第1 項但書、第51條第5 款，判
決如主文。
本案經檢察官邱鼎文到庭執行職務。
中    華    民    國    99    年    1     月    19    日
                     刑事第三庭   審判長法官 李進清
                                  法      官 洪志賢
                                  法      官 唐中興
以上正本證明與原本無異。
如不服本判決應於收受判決後10日內向本院提出上訴書狀，並應
敘述具體理由；其未敘述上訴理由者，應於上訴期間屆滿後20日
內向本院補提理由書（均須按他造當事人之人數附繕本）「切勿
逕送上級法院」。
中    華    民    國    99    年    1     月    19    日
                                      書記官 黃國源
【附錄本判決論罪科刑法條全文】：
毒品危害防制條例第4 條（修正後）
製造、運輸、販賣第1 級毒品者，處死刑或無期徒刑；處無期徒
刑者，得併科新臺幣2 千萬元以下罰金。
製造、運輸、販賣第2 級毒品者，處無期徒刑或7 年以上有期徒
刑，得併科新臺幣1 千萬元以下罰金。
製造、運輸、販賣第3 級毒品者，處5 年以上有期徒刑，得併科
新臺幣7 百萬元以下罰金。
製造、運輸、販賣第4 級毒品者，處3 年以上10年以下有期徒刑
，得併科新臺幣3 百萬元以下罰金。
製造、運輸、販賣專供製造或施用毒品之器具者，處1 年以上7
年以下有期徒刑，得併科新臺幣1 百萬元以下罰金。
前5項之未遂犯罰之。
【附表】：
┌─┬─────┬─────┬──────┬───┬────────────┬─────────┐
│編│ 販賣時間 │   地 點  │   相對人   │交易價│        備   註         │     主     文    │
│號│ （民國） │          │     及     │格（新│                        │                  │
│  │          │          │  交易方式  │臺幣）│                        │                  │
├─┼─────┼─────┼──────┼───┼────────────┼─────────┤
│1 │於98年2 月│彰化縣大村│由「山尼」至│1 千元│證人「山尼」於警詢中之證│乙○○販賣第二級毒│
│  │10日當日或│鄉○○○路│乙○○經營設│      │述、偵訊中具結證述（參見│品，處有期徒刑年│
│  │約1 、2 日│112 號之「│於彰化縣大村│      │臺灣彰化地方法院檢察署98│拾月。未扣案販賣第│
│  │後之某日  │泰國小吃部│鄉○○○路11│      │年度偵字第8694號偵查卷宗│二級毒品所得新臺幣│
│  │          │」        │2 號之「泰國│      │第7 頁至第9 頁、第57頁至│壹仟元沒收之，如全│
│  │          │          │小吃部」內消│      │第60頁、第71頁至第72頁）│部或一部不能沒收時│
│  │          │          │費之際，直接│      │                        │，以其財產抵償之。│
│  │          │          │當面向乙○○│      │                        │                  │
│  │          │          │表示購買價格│      │                        │                  │
│  │          │          │1 千元甲基安│      │                        │                  │
│  │          │          │非他命後，由│      │                        │                  │
│  │          │          │乙○○將甲基│      │                        │                  │
│  │          │          │安非他命交予│      │                        │                  │
│  │          │          │「山尼」並收│      │                        │                  │
│  │          │          │取現金。    │      │                        │                  │
├─┼─────┼─────┼──────┼───┼────────────┼─────────┤
│2 │於98年3 月│同上      │同上        │1 千元│同上                    │乙○○販賣第二級毒│
│  │10日當日或│          │            │      │                        │品，處有期徒刑年│
│  │約1 、2 日│          │            │      │                        │拾月。未扣案販賣第│
│  │後之某日  │          │            │      │                        │二級毒品所得新臺幣│
│  │          │          │            │      │                        │壹仟元沒收之，如全│
│  │          │          │            │      │                        │部或一部不能沒收時│
│  │          │          │            │      │                        │，以其財產抵償之。│
├─┼─────┼─────┼──────┼───┼────────────┼─────────┤
│3 │於98年4 月│同上      │同上        │1 千元│同上                    │乙○○販賣第二級毒│
│  │10日當日或│          │            │      │                        │品，處有期徒刑年│
│  │約1 、2 日│          │            │      │                        │拾月。未扣案販賣第│
│  │後之某日  │          │            │      │                        │二級毒品所得新臺幣│
│  │          │          │            │      │                        │壹仟元沒收之，如全│
│  │          │          │            │      │                        │部或一部不能沒收時│
│  │          │          │            │      │                        │，以其財產抵償之。│
└─┴─────┴─────┴──────┴───┴────────────┴─────────┘

司法院資訊處製作；財團法人民間司法改革基金會備份。
